【裁判字號】    96,國,23
【裁判日期】    970402
【裁判案由】    國家損害賠償
【裁判全文】
臺灣桃園地方法院民事判決                96年度國字第23號
原      告  戊○○
訴訟代理人  廖克明律師
複 代 理人  楊擴舉律師
被      告  國防部陸軍司令部
法定代理人  丁○○
訴訟代理人  毛仁全律師
上列當事人間請求國家損害賠償事件，於民國97年3 月7 日言詞
辯論終結，本院判決如下：
    主      文
被告應給付原告新台幣貳佰柒拾萬肆仟柒佰拾元及自民國
九十五年十一月二十三日起至清償日止，按週年利率百分之五計
算之利息。
原告其餘之訴駁回。
訴訟費用由被告負擔百分之七十七，餘由原告負擔。
本判決原告勝訴部分，於原告以新台幣玖拾壹萬貳仟元為被告供
擔保後得假執行，但被告如以新台幣貳佰柒拾萬肆仟柒佰拾
元為原告預供擔保，得免為假執行。
原告其餘假執行之聲請駁回。
    事實及理由
一、原告主張：原告於民國93年2 月3 日入伍，分發至陸軍步兵
    第195 旅混砲營砲2 連服役，94年5 月5 日服勤時奉命移動
    火砲，所屬單位軍士官未依砲兵單砲教練第3 章單砲教練第
    3 節人力挽曳之準則規定，由軍士官擔任砲長依準則站定位
    置下達口令並監督，任由士兵甲○○下達口令進行挽曳火砲
    運動，在場軍官即砲2 連副連長乙○○及營部連副連長張展
    雋亦未制止，當時原告擔任大架手，尚未將尾架設施抬高至
    定位，站立於護板前之士兵甲○○即下達「起」口令進行拉
    砲，致使原告左腿遭火砲鋤廚板夾傷，被告所屬官兵乙○○
    、張展雋、甲○○於執行公務有故意過失致使原告受傷害，
    原告先於95年11月13日以書面請求被告賠償損害遭拒，爰依
    國家賠償法第2 條第2 項前段及民法第193 條、第195 條之
    規定，請求被告賠償下列損害：(一)減少勞動能力部分：原告
    仍存有左側下肢足踝關節機能障礙，符合勞工保險殘廢給付
    標準表下肢機能障害第143 項之規定，左下肢足踝機能之喪
    失勞動能力程度約為第10等級，勞動能力減損比例為46.14%
    ，原告至60歲退休時間為456 個月（60歲－22歲＝38年，38
    年×12個月＝456 個月），依基本工資新台幣（下同）17,2
    80元為標準，依霍夫曼計算法扣除中間利息，原告減少勞動
    能力之損害金額為2,034,733 元（17,280元×255.2032×46
    .14% ＝2,034,733元）。(二)精神慰撫金：原告原本身體強壯
    ，行動自如，今因公成殘致身心痛苦萬分，爰請求精神慰撫
    金1,517,299 元，並聲明：(一)被告應給付原告3,552,032 元
    及自95年11月13日提出之國家賠償請求書送達被告翌日起至
    清償日止，按年息5%計算之利息。(二)願供擔保請准宣告假執
    行。
二、被告則以：依國家賠償法第2 條第2 項前段規定，須公務員
    於執行職務行使公權力時，因故意或過失不法侵害「人民」
    自由或權利者，國家始負損害賠償責任，本件原告事發時為
    軍人，與國家之間有特別權利關係，非上開法文所指「人民
    」，自無國家賠償法之適用。又被告所屬公務員乙○○中尉
    係囿於火砲場地地形無法直接由車輛拖載移動，遂依砲兵單
    砲教練第3 章第3 節人力挽曳之規定，召集原告等12名士官
    兵執行火砲運動，並於帶隊前往執行拉砲途中即已下達安全
    規定，而推砲前應先將砲從砲堡中拉出，將砲移至適合拉砲
    位置，現場指揮官李國祥尚未下達指令拉砲之際，火砲即被
    推到外面，乙○○下令制止無效，更未命令士兵甲○○下達
    拉砲指令，即因士兵甲○○下達指令開始拉砲，原告即滑倒
    遭砲栓壓到腳受傷。原告未依現場指揮官乙○○指揮，反而
    盲從士兵甲○○擅自指揮，且原告未服從乙○○所為不得未
    經其指揮擅自搬動火砲命令，導致意外發生，豈能將責任轉
    嫁被告承擔，乙○○係因未能順利達成任務而受行政處分，
    惟其執行疏失與原告受傷並無因果關係，原告受傷係因其本
    身過失所致，被告所屬公務員就原告傷殘並無故意過失，原
    告之請求為無理由等語置辯，並為答辯聲明：(一)駁回原告之
    訴及其假執行之聲請。(二)如受不利之判決，願供擔保請准宣
    告免為假執行。
三、兩造不爭執之事實：
  (一)原告於93年2 月3 日入伍，分發至陸軍步兵第195 旅混砲營
    砲2 連服役，94年5 月5 日14時許，在營區奉命移動火砲，
    左腳被火炮夾傷致受有左側脛、腓骨開放性骨折併軟組織受
    損之傷害。原告於95年11月13日向被告提出國家賠償之請求
    ，遭被告以96年7 月19日96國賠字第9 號拒絕賠償理由書予
    以拒絕，並有國家賠償請求書影本、國防部陸軍司令部拒絕
    賠償理由書影本、診斷證明書影本等件附卷可稽（見本院卷
    第第3 頁至第10頁）。
  (二)原告因前開傷勢現遺存障礙情形：左側下肢脛骨下段前仍舊
    存留伸趾（大小腳趾）缺失、疤痕孿縮、足部下垂、無法主
    動背屈足踝與足趾、活動受限，跛行，經多次住院手術修補
    後，仍存有左側下肢足踝關節機能障礙，符合勞工保險殘廢
    給付標準表：下肢機能障害第143 項之規定，左下肢足踝機
    能之喪失勞動能力程度約為第10等級，並有國防醫學院三軍
    總醫院96年11月23日集逵字第0960019028號函在卷可按（見
    本院卷第70頁）。
四、按「公務員於執行職務行使公權力時，因故意或過失不法侵
    害人民自由或權利者，國家應負損害賠償責任。」，國家賠
    償法第2 條第2 項前段定有明文。所謂故意，係指對於構成
    不法侵害行為之事實，明知並有意使其發生，或預見其發生
    而其發生並不違背其本意者而言；所謂過失，係指行為人雖
    非故意，但按其情節應注意能注意而不注意，或對於構成不
    法侵害行為之事實，雖預見其發生，而確信其不發生者而言
    。本件兩造各以前揭情詞主張及抗辯，本件應審酌之爭點厥
    為：(一)國家賠償法第2 條第2 項前段所指「人民」，是否包
    括屬特別權力關係之服役士兵? 原告於服役中執行推砲任務
    受傷，得否援前開規定請求國家損害賠償? (二)被告所屬公務
    員有無故意或過失不法侵害原告權利？(三)原告就其受傷是否
    與有過失?茲分別論斷如下：
  (一)按有服從特別權力關係義務之人，其本身亦屬人民，故於其
    執行公務時，受其他執行公務，行使公權力之公務員故意或
    過失不法之侵害，當亦得依國家賠償法之規定請求國家賠償
    （最高法院93年度台上字第920 號判決參照）。本件原告主
    張伊於服役中執行拉砲任務，因其他被告所屬公務員過失致
    傷，依上說明，尚非不得援國家賠償法之規定請求國家賠償
    ，被告抗辯原告不得據此請求，並非可採。
  (二)依被告頒訂砲兵單砲教練第3 章第3 節人力挽曳準則規定，
    執行拉炮向後，應有砲長1.適時下達各段口令。2.監督操作
    。3.下達「拉砲向後－」口令後，跑至右砲輪後方，與牽引
    環取6 步距離，面朝前。可知於執行拉砲向後動作，擔任砲
    長者，應站定位置監督全場下達口令，以掌握各單兵動作情
    形，並於第一時間防止意外事故發生。次按國家賠償法第2
    條第2 項所定過失，以行為人是否怠於善良管理人之注意義
    務為斷，而善良管理人之注意程度，係以一般奉公守法、忠
    於職務之公務員的平均注意標準定之。查本件原告受傷經過
    及原因，係於94年5 月5 日營長陳慶同指示砲2 連副連長乙
    ○○將砲2 連第5 砲陣地105 榴砲移動至第3 砲陣地，並指
    派營部訓練官曾啟榮及營部連副連長張展雋前往該陣地指導
    ，於是日14時許，由乙○○召集約8 名弟兄由砲堡中將火砲
    推出陣地，並將火砲牽引環向右旋轉90度，同時由砲輪推手
    等人員推向架設木板車道，因該車道呈45度斜坡，且速度過
    快，至牽引環處抬砲手即原告反應不及跌倒，遭鋤廚板壓及
    左小腿，造成開放性骨折傷害，有國防部陸軍司令部97年2
    月19日國陸督法字第0970000171號函附陸軍步兵19 5旅重大
    違紀犯法及傷亡事件調查處理經過報告表影本在卷可按（見
    本院卷第100 頁）。證人丙○○證稱：當日伊在砲堡附近巡
    視彈藥庫，剛好看到原告在拉砲時，腿被壓到受傷，伊並未
    在場指揮，不知何人下達拉砲命令等語。證人甲○○證稱：
    當時大家一起在推砲，有2 名軍官乙○○、張展雋在場，沒
    有士官在喊口令，伊是在場最資深士兵，伊喊「起架」後，
    士兵一起喊「1 、2 、3 、推」，伊下達指令後，並未跑到
    右砲輪後方與牽引環6 部距離處，監督各砲手就位準備妥當
    後，再下達「走」口令，伊未曾受過訓，亦不知準則如何，
    當天因為推砲經過坡度較陡，所有在連上10餘名弟兄都一起
    出來推砲，但沒有士官監督下達口令，軍官在旁沒有說什麼
    ，亦無出言糾正等語。證人乙○○證稱：當天執行戰備任務
    伊是帶隊官，帶弟兄去推砲，邊走邊下達安全規定直到砲場
    ，下令大家一起開始推砲，推砲時要注意安全，推砲時，弟
    兄氣氛是滿興奮，趕快把事情做完可以休息，那時大家一股
    腦拉砲，移動火砲時，要先把火砲移到適合推砲的地方，因
    為原告身高較高體型較大，所以自己一個人跑到牽引環抬炮
    ，我先下達命令是先把火砲從砲堡推到外面，當火砲推到外
    面後，大家有停一下，伊有要弟兄不要急，但是弟兄自己把
    砲推到推砲的適當地點，伊尚未下拉砲指令，大家就直接拉
    砲，原告就滑倒被砲栓壓到腳受傷，伊並無指定甲○○下達
    推砲指令等語（以上證人證詞見本院卷第81頁至第88頁）。
    證人乙○○雖證稱：當天執行戰備任務帶弟兄去推砲，邊走
    邊下達安全規定直到砲場等語，卷附其於95年12月14日出具
    陳覆說明亦同是旨（見本院卷第134 頁至第135 頁），惟依
    卷附前開陸軍步兵195 旅重大違紀犯法及傷亡事件調查處理
    經過報告表檢討欄記載：「…二該連副連長代理主官執行任
    務，未依準則教範先行完成行動準據及任務編組，並下達安
    全規定，至肇生傷害事件，足見幹部未貫徹上級『下達命令
    同時先下達安全規定』指示…」（見本院卷第100 頁），營
    輔導長少校胡世偉報告書記載：「…因副連長未先行下達安
    全規定，而弟兄因天候（有下雨可能）導致弟兄未注意擔任
    抬砲尾環的1 兵戊○○是否準備好，忽然下方的弟兄用力向
    上而發生此次左腳受傷事件。」（見本院卷第114 頁），乙
    ○○報告書記載：「…主要檢討原因為幹部當時雖然在場，
    但是並無下達安全規定，及一個口令一個動作口令誘導的方
    式指揮，僅以口頭上提醒推砲輪時，速度要放慢，小心不要
    被砲輪壓到腳，同時要注意到手，千萬不要被上護板夾傷等
    等，…，因為個人的疏忽大意，推砲之前未下達安全規定，
    以及口令誘導方式指揮，導致推砲速度過快，發生鋤廚板夾
    傷事件…」（見本院卷第117 頁），上開報告表、報告書等
    均係在事故發生未久作成，且互核內容並與證人甲○○證述
    情節相符，自堪認事發時在場軍官乙○○、張展雋並未下達
    安全規定，士兵自行將火砲自砲堡拉出後推至陣地適當位置
    ，再合力將火砲拉出陣地過程，在場軍官乙○○、張展雋並
    未立即糾正，更未親自逐一下達拉砲口令，反係任由資深士
    兵甲○○下達拉砲口令，而由士兵共同執行拉砲任務，被告
    抗辯係原告等士兵未服從乙○○制止其等不得未經其指揮擅
    自搬動火砲，導致意外發生云云，顯與實情不合，殊不足採
    。依上，在場軍官乙○○、張展雋就指揮監督本件拉砲任務
    顯然未符一般奉公守法、忠於職務之公務員的平均注意標準
    ，原告因執行任務時並無砲長依準則下達口令後操作，在場
    軍官乙○○、張展雋亦未能採取必要措施掌握各單兵動作情
    形，以防止意外事故發生，在場軍官乙○○、張展雋就本件
    原告受傷事件，應注意避免事故發生，且能注意而疏未注意
    遵守或盡其監督之責，顯有過失，另士兵甲○○未得長官授
    權，疏未注意全體弟兄各自動作，逕自下達拉砲指令，致原
    告反應不及受傷，亦有過失。又原告所屬公務員乙○○、張
    展雋及甲○○之過失與原告受傷間顯然具有相當因果關係，
    原告主張被告所屬公務員於執行職務行使公權力時，因過失
    不法侵害原告權利之事實，堪可認定為真正。
五、按「國家損害賠償，除依本法規定外，適用民法規定。」，
    國家賠償法第5 條定有明文。復按「不法侵害他人之身體或
    健康者，對於被害人因此喪失或減少勞動能力或增加生活上
    之需要時，應負損害賠償責任。」，「不法侵害他人之身體
    、健康、名譽、自由、信用、隱私、貞操，或不法侵害其他
    人格法益而情節重大者，被害人雖非財產上之損害，亦得請
    求賠償相當之金額。」，民法第第193 條第1 項、第195 條
    第1 項前段定有明文。本件被告所屬公務員於執行職務行使
    公權力時，因過失不法侵害原告權利，原告訴請被告賠償損
    害自屬有據。茲就原告請求被告賠償損害之項目及數額是否
    有理，逐項論述如次：
  (一)減少勞動能力部分：原告左下肢足踝機能之喪失勞動能力程
    度約為第10等級，參照「勞工保險殘廢給付標準表」，喪失
    勞動能力程度為46.14%。按身體或健康受侵害，而減少勞動
    能力者，其減少及殘存勞動能力之價值，不能以現有之收入
    為準，蓋現有收入每因特殊因素之存在而與實際所餘勞動能
    力不相符合，現有收入高者，一但喪失其職位，未必能自他
    處獲得同一之待遇，故所謂減少及殘存勞動能力之價值，應
    以其能力在通常情形下可能取得之收入為標準（最高法院61
    年台上字第1987號判例參照）。而行政院於86年10月16日頒
    布最低基本工資每月15,840元及自96年7 月1 日起修正基本
    工資每月17,280元，為在通常情形，可能取得之收入。原告
    自承現無固定工作，主張依上開基本工資為標準，並無不合
    。而原告係73年4 月6 日生，於94年7 月23日退伍，至勞工
    強制退休年齡60歲計至133 年4 月6 日止尚有38年8 月，自
    94年8 月1 日起至96年6 月30日止，計23個月，期間原告受
    有勞動能力損失為168,097 元（15,840×23×46.14%＝168,
    097 元，元以下四捨五入），96年7 月1 日至133 年4 月6
    日止尚有36年9 月，計441 個月，茲依月別式複式霍夫曼計
    算法扣除期前利息，期間原告受有勞動能力損失為1,993,07
    4 元（17,280×46.14%×249.00000000＝1,993,074 元，元
    以下四捨五入），合計原告可請求勞動能力損失為2,161,17
    1 元（168,097 ＋1,993,074 ＝2,161,171 元），原告就此
    僅請求2,034,733 元，未逾其可請求之數額，應予准許。
  (二)精神慰撫金部分：查原告因本件事故受傷，曾接受多次清創
    、擴創、骨折內固定、皮膚移植、伸趾肌腱斷裂再接、血管
    修補與下肢踝處皮瓣前進縫合多次（見本院卷第70頁），仍
    存有前開所述身體機能障害，堪認其肉體及精神受極大痛苦
    ，參酌卷附原告軍中基本資料，原告係東吳高職資訊科畢業
    （見本院卷第103 頁），及訴訟救助卷附原告稅務電子閘門
    財產所得調件明細表，原告別無財產及所得，審酌原告身心
    受創程度、部分生活及行動仍有不便等前揭一切情況，認為
    原告得請求之精神慰撫金，以700,000 元為適當，逾此數額
    之請求，即為無理由，應予駁回。
六、按「損害之發生或擴大，被害人與有過失者，法院得減輕賠
    償金額，或免除之」，「重大之損害原因，為債務人所不及
    知，而被害人不預促其注意或怠於避免或減少損害者，為與
    有過失。」，民法第217 條第1 項、第2 項定有明文。所謂
    被害人與有過失，係指被害人苟能盡其善良管理人之注意，
    即得避免其損害之發生或擴大。查本件原告為士兵，由軍官
    帶隊與同袍協力執行拉砲任務，先由砲堡拉出火砲至陣地轉
    90度過程，帶隊及監督軍官乙○○、張展雋在場並未逐一下
    達拉砲口令，反係任由士兵自行執行，顯然默示士兵自行完
    成任務，原告因執行拉砲任務，自行站定在火炮牽引環位置
    ，聽從士兵甲○○口令及同袍共同出聲發力執行拉砲，不能
    認為係盲從命令而有過失。又原告係士兵，不能期待伊就拉
    砲準則較諸在場軍官清楚，且依照軍隊階級服從，不能期待
    原告敦促在場軍官依照準則操作，而原告係與同袍等欲將火
    砲推上呈45度斜坡之木板車道，因速度過快致使原告反應不
    及跌倒，雖斯時原告入伍已逾1 年，就擔任砲兵於拉砲時應
    有之行為動作及注意程度，應有相當程度之認知，惟徵之本
    件事故事發突然，難期原告得臨時應變，立時反應閃避以避
    免損害之發生，被告抗辯原告盲從命令等與有過失云云，亦
    不足採，不能認定原告就事故之發生與有過失。
七、從而，原告援國家賠償法第2 條第2 項前段及民法第193 條
    、第195 條之規定，請求被告給付2,734,733 元（2,034,73
    3 元＋700,000 元＝2,734,733 元）及自國家賠償請求書送
    達被告翌日即95年11月23日起至清償日止，按年息5%計算之
    法定遲延利息，為有理由，應予准許。原告逾此部分之請求
    ，為無理由，應予駁回。
八、兩造陳明願供擔保以代釋明，聲請宣告假執行或免為假執行
    ，就原告勝訴部分，核無不合，爰酌定相當擔保金額准許之
    ；至於原告敗訴部分，其假執行之聲請失所附麗，應予駁回
    。
九、本件因事證已臻明確，兩造其餘攻擊、防禦方法，與判決之
    結果不生影響，無庸逐一論究，末此敘明。
十、據上論結，本件原告之訴為一部有理由，一部無理由，依民
    事訴訟法第79條、第390 條第2 項、第392 條第2 項，判決
    如主文。
中    華    民    國    97    年    4     月    2     日
                  民事第三庭    法  官  熊祥雲
以上正本係照原本作成。
如對本判決上訴，須於判決送達後20日內向本院提出上訴狀
中    華    民    國    97    年    4     月    2     日
                                書記官  陳鳳怡


司法院資訊處製作；財團法人民間司法改革基金會備份。
